ACORDAO-COMPLETO-2434295

ACÓRDÃO 11839/2020 ATA 37/2020 - PRIMEIRA CÂMARA

VISTOS, relatados e discutidos os presentes embargos de declaração, opostos por Maria Quitéria Mendes de Jesus em face do Acórdão 9.225/2020-TCU-1ªCâmara, por meio do qual o Tribunal não conheceu de recurso de reconsideração por ela interposto contra o Acórdão 4461/2020-TCU-Primeira Câmara;
	ACORDAM os Ministros do Tribunal de Contas da União reunidos em sessão da Primeira Câmara, ante as razões expostas pelo Relator, em:
	9.1. conhecer dos embargos de declaração, com fundamento no art. 34 da Lei 8.443/1992 para, no mérito, acolhê-los, de modo a tornar insubsistente o Acórdão 9225/2020-TCU-Primeira Câmara;
	9.2. conhecer do recurso de reconsideração interposto pela Sra. Maria Quitéria Mendes de Jesus contra o Acórdão 4461/2020-TCU-Primeira Câmara, com atribuição de efeito suspensivo aos itens 9.2, 9.5 e 9.6, sem extensão de efeitos ao Sr. Manoelito Argolo dos Santos Júnior;
	9.3. encaminhar os autos à Secretaria de Recursos para exame sobre o mérito recursal;
	9.4. dar ciência desta decisão à embargante e aos órgãos e entidades interessadas.

Embargos de declaração interposto contra decisão que não conheceu do recurso de reconsideração da embargante devido sua intempestividade.

Primeira Câmara

Prefeitura Municipal de Cardeal da Silva - BA.

3. Interessados/Responsáveis/Recorrentes:
3.1. Interessado: Fundo Nacional de Assistência Social (01.002.940/0001-82).
3.2. Responsáveis: Manoelito Argolo dos Santos Júnior (XXX.985.695-XX); Maria Quiteria Mendes de Jesus (XXX.502.505-XX).
3.3. Recorrente: Maria Quitéria Mendes de Jesus (XXX.502.505-XX).

13.1. Ministros presentes: Walton Alencar Rodrigues (Presidente), Benjamin Zymler, Bruno Dantas e Vital do Rêgo (Relator).
13.2. Ministros-Substitutos presentes: Augusto Sherman Cavalcanti e Weder de Oliveira.

ACORDAO-COMPLETO-2473500

Acórdão 7901/2021 - Primeira Câmara

VITAL DO RÊGO

Ministro Vital do Rêgo.

Cuidam os autos de embargos de declaração opostos por Maria Quitéria Mendes de Jesus em face do Acórdão 9.225/2020-TCU-1ªCâmara, por meio do qual o Tribunal não conheceu de recurso de reconsideração por ela interposto, por restar intempestivo e não apresentar fatos novos.
Por sua vez, o recurso de reconsideração havia sido interposto em face do Acórdão 4461/2020-TCU-Primeira Câmara, em que o Tribunal julgou suas contas irregulares e aplicou-lhe a multa prevista no art. 58, inciso I, da Lei 8.443/1992, em razão da recorrente, na qualidade de prefeita sucessora de Cardeal da Silva/BA (gestão 2009-2016) , não ter comprovado a adoção de medidas legais visando ao resguardo do patrimônio público diante da impossibilidade de apresentação das contas dos recursos transferidos pelo Fundo Nacional de Assistência Social, em 2008, para execução de ações previstas no âmbito dos sistemas de proteção social básica.
A seguir transcrevo os argumentos apresentados pela embargante (peça 108) , com os ajustes de forma pertinentes:
MARIA QUITÉRIA MENDES DE JESUS, já devidamente qualificada nos autos do processo em epígrafe, por seus advogados, que a presente subscrevem, vem tempestivamente opor EMBARGOS DE DECLARAÇÃO com efeitos infringentes, nos termos do art. 34, § 2°, da Lei 8.443/92 (Lei Orgânica do Tribunal de Contas da União) e art. 287, § 3º, do Regimento Interno do Tribunal de Contas da União, em razão de contradição e omissão no r. Acórdão nº . 9.225/2020, pelo que passa a expor e ao final requerer. 
Preliminarmente, requer a Embargante que os embargos sejam conhecidos, pois presentes os pressupostos processuais de admissibilidade, interrompendo-se, com efeito, o prazo para a interposição de eventuais outros recursos, nos termos do art. 34, § 2º, da Lei Orgânica do Tribunal de Contas da União. 
DA TEMPESTIVIDADE DO RECURSO 
 Conforme preceitua o art. 34, § 1º, da Lei nº 8.443/92, "os embargos de declaração podem ser opostos por escrito pelo responsável ou interessado, ou pelo Ministério Público junto ao Tribunal, dentro do prazo de dez dias, contados na forma prevista no art. 30 desta Lei". 
 
Por sua vez, dispõe o art. 30 em comento: 
Art. 30. Os prazos referidos nesta Lei contam-se da data: 
I - do recebimento pelo responsável ou interessado: 
a) da citação ou da comunicação de audiência; 
b) da comunicação de rejeição dos fundamentos da defesa ou das razões de justificativa;  
c) da comunicação de diligência; 
d) da notificação; 
II - da publicação de edital no Diário Oficial da União, quando, nos casos indicados no inciso anterior, o responsável ou interessado não for localizado;  
III - nos demais casos, salvo disposição legal expressa em contrário, da publicação da decisão ou do acórdão no Diário Oficial da União.  
In casu, a embargante sequer foi notificada do Acórdão, contudo, diante da gravidade da contradição e omissão existentes, com contornos de cerceamento de defesa, com recusa na manifestação sobre apreciação de matéria de ordem pública, se vale do direito de embargar para obter esclarecimentos não contemplados no decisum do colegiado.
Logo, são tempestivos os presentes embargos, pois protocolados antes mesmo que houvesse a notificação da parte pelo TCU. 
DO CABIMENTO DOS EMBARGOS 
A Lei Orgânica do TCU determina as hipóteses em que são admissíveis os embargos de declaração:  
Art. 34. Cabem embargos de declaração para corrigir obscuridade, omissão ou contradição da decisão recorrida. 
À vista de tal disposição, verifica-se que os embargos de declaração se constituem em remédio processual para cuja utilização a lei exige a prolação de uma decisão ou acórdão, a que se repute, dentre outros vícios, a ocorrência de uma omissão, possibilitando à parte requerer ao Tribunal que aperfeiçoe a decisão colegiada. 
Assim, existindo acórdão em que haja configurada tal omissão, os embargos opostos apresentam os requisitos necessários para sua admissibilidade, como é o caso em espeque, o que restará suficientemente demonstrado nas linhas que se seguem. 
DO BREVE RESUMO FACTUAL 
Ao assumir a gestão do Município de Cardeal da Silva, em 1º de janeiro de 2009, a ora embargante não recebeu quaisquer documentos ou informações minimamente válidas de seu antecessor, ingressando na chefia do Poder Executivo totalmente às cegas.  
Por assim dizer, NÃO HOUVE TRANSIÇÃO DE GOVERNO, motivo pelo qual a ora embargante não detinha, em qualquer tempo, informações ou documentos hábeis a justificar o paradeiro dos valores destinados, em 2008 pelo Ministério do Desenvolvimento Social e Combate à Fome, em favor do Município de Cardeal da Silva, recursos transferidos do Fundo Nacional de Assistência Social. 
Conforme consta dos próprios autos, tais quantias foram repassadas ao município apenas até dezembro de 2008, incumbindo ao Sr. Manoelito Argolo dos Santos Júnior prestar contas da utilização de tais quantias: 
Em outras palavras, a recorrente, durante seus mandatos, além de não ter identificado no arquivo da sede municipal quaisquer documentos que fizessem referência aos recursos transferidos do Fundo Nacional de Assistência Social, impossibilitando-a de prestar contas em substituição ao seu antecessor, não geriu tais recursos, motivo pelo qual a reponsabilidade pela má gestão e inércia na prestação de contas deve recair exclusivamente sobre o Sr. Manoelito Argolo dos Santos Júnior. 
DO MÉRITO DOS EMBARGOS  
DA CONTRADIÇÃO  
Consoante se depreende do Acórdão ora embargado, vê-se que os ínclitos Ministros integrantes da Primeira Câmara desta E. Corte de Contas decidiram por não conhecer do recurso de reconsideração interposto pela embargante, entendendo por sua intempestividade, bem como por não terem sido apresentados fatos novos.  
Como dito em sede de recurso de reconsideração, em decorrência da pandemia do COVID-19, todos os órgãos públicos do país tiveram suas sedes fechadas ao público por determinados períodos, inclusive este Tribunal de Contas da União. 
Mesmo com o fechamento de suas unidades administrativas, as partes, para que pudessem protocolar suas defesas e recursos, viram-se obrigadas a efetuar o CREDENCIAMENTO junto ao TCU, com a seguinte orientação, extraída do próprio sítio do Tribunal: 
Fonte: https://portal.tcu.gov.br/e-tcu/protocolo-eletronico/
Pergunta-se: Como seria possível fazer o credenciamento pessoalmente se todas as unidades administrativas do TCU estavam fechadas? 
Ocorre que durante os dias 02, 03 e 04 de junho de 2020 o ora subscritor tentou incessantemente, via sistema do TCU, conseguir efetuar o credenciamento para proceder o protocolo do referido recurso de reconsideração, contudo, não obteve êxito, visto que o sistema não disponibilizava outra alternativa senão o comparecimento pessoal em uma das unidades da Corte, caracterizando irrefutável cerceamento de defesa. 
Impossibilitado de acessar o sistema e impedido de protocolar o recurso pessoalmente nas unidades físicas, apenas em 05 de junho, considerando não existir outra alternativa, o causídico entendeu pelo encaminhamento do Recurso de Reconsideração através do e-mail institucional do Sr. Pedro José Siffredini, Secretário do TCU, justificando-se nos seguintes termos: 
No entanto, conforme consta do Acórdão embargado, na interpretação dessa Corte de Contas, a interposição do recurso teria se dado apenas em 08/06/2020, conforme se infere:
Contudo, ao tratar da expedição das comunicações processuais no âmbito do Tribunal de Contas da União, a Resolução TCU nº 170, de 30 de junho de 2004, possibilita o encaminhamento de prazos via fac-símile ou meio eletrônico, conforme se observa: 
Tal entendimento, inclusive, foi utilizado pela própria Secretaria dessa Corte ao responder o referido e-mail, demonstrando compreensão quanto aos motivos que impediram o protocolo via sistema: 
Eis a contradição.
Portanto, como dito alhures, inúmeras foram as tentativas de protocolo do recurso de reconsideração via sistema, que se entenderam, repita-se, entre os dias 02, 03 e 04 de junho próximo passado, tendo sido realizado via e-mail em 05/06 apenas decorrência do clarividente cerceamento de defesa imposto pelo TCU, QUE MANTEVE OBRIGAÇÃO DO CREDENCIAMENTO PRESENCIAL EM PLENA PANDEMIA, PERÍODO EM QUE TODAS A UNIDADES DO TRIBUNAL ESTAVAM FECHADAS, conforme faz prova a imagem acima e colacionada nas razões do Recurso de Reconsideração.
Outra questão a ser pontuada se refere à alimentação do sistema do TCU na data de 08/06/2020, que foi possível apenas após a intervenção de prepostos da Secretaria na qual foi enviado o e-mail com o Recurso de Reconsideração, caso contrário certamente até a presente data o credenciamento não teria sido concretizado.
Assim sendo, não há que se falar em intempestividade do Recurso de Reconsideração, visto que os obstáculos ao protocolo foram impostos pelo próprio Tribunal de Contas da União, que em meio à pandemia, isolamento social e fechamento de suas unidades administrativas, continuou exigindo o comparecimento pessoal para credenciamento das partes e/ou seus defensores, configurando, salvo melhor entendimento, clarividente cerceamento ao direito de defesa, impondo o esclarecimento.
Noutro compasso, caso admitíssemos a intempestividade recursal, o que não é o caso, existe patente omissão no que tange à PRESCRIÇÃO, matéria de ordem pública que deve ser conhecida inclusive de ofício, seja na seara judicial ou administrativa, tendo o TCU silenciado sobre o tema, conforme abaixo evidenciamos com mais vagar. 
DA OMISSÃO
MATÉRIA DE ORDEM PÚBLICA - PRELIMINAR DE PRESCRIÇÃO ADMINISTRATIVA INTERCORRENTE - ENTENDIMENTO SEDIMENTADO NO SUPERIOR TRIBUNAL DE JUSTIÇA - STJ  
De igual modo, como dito acima, Abc1234os Nobres Julgadores não fizeram qualquer menção à prescrição administrativa, INSTITUTO JURÍDICO DE ORDEM PÚBLICA, informador para todos os campos do Direito, inclusive para o Direito Administrativo. É regra geral, sendo a imprescritibilidade a exceção. 
A prescrição administrativa vem sendo maciçamente reconhecida no ordenamento jurídico brasileiro, conforme se observa do RECURSO ESPECIAL Nº 1.480.350 - RS (2014/0142962-8) , com Acórdão, já colacionado aos autos, proferido pelo STJ contendo em sua ementa os seguintes trechos: 
A prescrição, sabemos todos, não possui natureza jurídica de defesa do demandado, se tratando de matéria de ordem pública, devendo, portanto, ser declarada de ofício pelo julgador, seja na esfera judicial ou administrativa.
O prazo máximo de 05 anos é uma constante para todas as hipóteses de decadência ou prescrição nas relações com o Poder Público, seja quanto ao polo passivo ou o polo ativo da relação jurídica. 
In casu, portanto, mostra-se irrazoável que o TCU tenha demorado 08 anos entre o fato (2008 - da necessidade de prestação de contas pelo ex-gestor Manoelito Argolo) e a instauração de Tomada de Contas Especial (2016) , lapso temporal que macula os efeitos do Acórdão recorrido, conforme a uníssona jurisprudência pátria. 
Nesse sentido, em que pese ser reconhecível de ofício, sem necessidade de provocação, constou do Recurso de Reconsideração o pedido de reconhecimento do instituto jurídico da PRESCRIÇÃO QUINQUENAL INTERCORRENTE, com aplicação analógica ao art. 1º da Lei 9.873/99 e precedentes jurisprudenciais das Cortes Superiores, em homenagem à segurança jurídica, contudo, não houve qualquer manifestação do TCU.
Desse modo, não há que se falar em contraditório e ampla defesa se o Acórdão não foi devidamente fundamentado, havendo patente transgressão a princípios constitucionalmente tutelados e também ao art. 31 da Lei nº 8.443/92, razão porque os mencionados temas merecem ser EXPRESSAMENTE esclarecidos por essa r. Corte de Contas.  
CONCLUSÃO 
Destarte, data maxima venia, entende a embargante que o aludido Acórdão, conforme fundamentação supra, na esteira do art. 34 da Lei Orgânica do TCU, restou CONTRADITÓRIO e OMISSO, pelo que espera sejam admitidos como pertinentes e oportunos os presentes embargos de declaração, sendo recebidos, para afinal, JULGADOS PROCEDENTES, a fim de reformar o venerando Acórdão e, assim, explicitar o entendimento deste Egrégio Tribunal de Contas, pronunciando-se sobre os argumentos acima indicados e aclarando o julgado. 
	É o relatório.

Vagner Bispo da Cunha (OAB/BA 16.378) e outros.

Não atuou.

EMBARGOS DE DECLARAÇÃO. ALEGAÇÃO DE CONTRADIÇÃO EM DECISÃO QUE NÃO CONHECEU DO RECURSO DE RECONSIDERAÇÃO DEVIDO SUA INTEMPESTIVIDADE. CONHECIMENTO. ACOLHIMENTO. INSUBSISTÊNCIA DO ACÓRDÃO EMBARGADO. CONHECIMENTO DO RECURSO DE RECONSIDERAÇÃO.

TOMADA DE CONTAS ESPECIAL (TCE)

não atuou.

Em exame, embargos de declaração opostos por Maria Quitéria Mendes de Jesus, ex-prefeita de Cardeal da Silva/BA (gestão 2009-2016) , em face do Acórdão 9225/2020-TCU-Primeira Câmara, por meio do qual o Tribunal não conheceu de recurso de reconsideração por ela interposto, por restar intempestivo e não apresentar fatos novos.
O recurso de reconsideração em comento havia sido interposto em face do Acórdão 4461/2020-TCU-Primeira Câmara, mediante o qual o Tribunal julgou suas contas irregulares e aplicou-lhe a multa prevista no art. 58, inciso I, da Lei 8.443/1992, em razão da recorrente, na qualidade de prefeita sucessora, não ter comprovado a adoção de medidas legais visando ao resguardo do patrimônio público diante da impossibilidade de apresentação das contas dos recursos transferidos pelo Fundo Nacional de Assistência Social, em 2008, para execução de ações previstas no âmbito dos sistemas de proteção social básica.
Nesta ocasião, a ex-prefeita sustenta que a decisão embargada, ao considerar intempestivo seu recurso de reconsideração, seria contraditória ao ter consignado que o recurso foi interposto em 8/6/2020, ou dezenove dias após a data de 21/5/2020, quando a parte sustenta que, diante de tentativas frustradas de protocolar eletronicamente e presencialmente nas datas de 2, 3 e 4 de junho, encaminhou seu recurso por e-mail ao Secretário do TCU no estado da Bahia no dia 5 de junho.
Esclareceu o representante legal da embargante que, para que pudesse protocolar os recursos eletronicamente, seria necessário o credenciamento junto ao TCU e que, entre os dias 2 e 4 de junho, teria tentado incessantemente, via sistema do TCU, efetuar o credenciamento, todavia, como não obteve êxito, o sistema não disponibilizava outra alternativa senão o comparecimento pessoal em uma das unidades da Corte, que se encontravam fechadas.
Após o envio do recurso por e-mail no dia 5/6/2020, o titular da Secretaria do TCU no estado da Bahia respondeu no dia 8/6/2020, uma segunda-feira, esclarecendo ao representante legal que o referido documento seria juntado ao processo, entretanto, a juntada não substituiria o protocolo, que poderia ser realizado "em qualquer Secretaria de Controle Externo (enviado por Correios) ou, preferencialmente, por meio do protocolo eletrônico."
A embargante sustenta que a contradição estaria, portanto, demonstrada, e que a exigência do TCU, que em meio a pandemia, isolamento social, e fechamento de suas unidades, continuaria exigindo o comparecimento pessoal para credenciamento das partes e de seus defensores, configuraria cerceamento ao direito de defesa.
Na parte final dos embargos, o representante legal da ex-prefeita alega que, caso se mantenha o entendimento da intempestividade recursal, ainda assim haveria omissão de matéria de ordem pública, em razão da preliminar de prescrição administrativa intercorrente suscitada no recurso de reconsideração não ter sido sequer apreciada.
Ante o exposto, passo ao exame dos autos.
Uma vez preenchidos os requisitos de admissibilidade previstos no art. 34 da Lei 8.443/1992, devem ser conhecidos os presentes embargos.
Em contato mantido com a Secretaria do TCU no Estado da Bahia, confirmou-se que a unidade, devido a pandemia imposta pelo Coronavírus, se encontrava com lotação reduzida e restrição de horário de atendimento.
Em consulta ao sítio eletrônico do TCU informado pela embargante (https://portal.tcu.gov.br/e-tcu/protocolo-eletronico/) , verifica-se que, para utilizar o protocolo eletrônico, é necessário, antes, efetuar um cadastramento, que pode ser feito remotamente ou presencialmente em uma das unidades do TCU nos estados ou em Brasília. Registro que para o procedimento remoto naquela ocasião, seria necessária a utilização de um certificado digital específico, e na falta deste, o credenciamento só seria feito de forma presencial. 
Ademais, mensagem eletrônica foi endereçada à unidade pela embargante no dia 5/6/2020, após várias tentativas de entrega do recurso de reconsideração, consoante evidências trazidas pela responsável. Como a resposta da secretaria só foi encaminhada dia 8/6/2020, a Serur considerou para efeito de contagem do prazo tal dia, o que acabou por resultar em um total de dezenove dias de prazo para o recebimento do recurso, o que a levou concluir pela intempestividade.
Se formos considerar que a peça foi entregue, ainda que eletronicamente, no dia 5/6/2020, teríamos aí a contagem de dezesseis dias para o recebimento do recurso, situação esta que, em face dos fatos mencionados, mostra-se singular e motiva a assunção desse recurso por parte deste Tribunal.
Após tomar ciência das circunstâncias do caso concreto, e em atenção aos princípios da ampla defesa e do contraditório, entendo que os presentes embargos devam ser conhecidos e, no mérito, acolhidos com efeitos infringentes, de modo a tornar insubsistente o Acórdão 9.225/2020-TCU-1ªCâmara. 
Nesta oportunidade, entendo que o recurso de reconsideração da Sra. Maria Quitéria Mendes de Jesus deve ser conhecido com atribuição de efeito suspensivo aos itens 9.2, 9.5 e 9.6, para posterior exame de mérito pela Secretaria de Recursos. O efeito suspensivo se aplica apenas a embargante uma vez que os fatos a ela atribuídos são distintos dos que ensejaram o julgamento das contas do prefeito antecessor, o Sr. Manoelito Argolo dos Santos Júnior. 
	Ante o exposto, VOTO para que seja acolhida a minuta de acórdão que ora trago a apreciação deste Colegiado.
TCU, Sala das Sessões Ministro Luciano Brandão Alves de Souza, em 20 de outubro de 2020.
Ministro VITAL DO RÊGO 
Relator